【裁判字號】    92,訴,357
【裁判日期】    920811
【裁判案由】    請求退稅
【裁判全文】
高雄高等行政法院判決                              九十二年度訴字第三五七號
                              .
    原      告  甲○○
    訴訟代理人  乙○○
    被      告  高雄市稅捐稽徵處
    代  表  人  丙○○  處長
    訴訟代理人  丁○○
右當事人間因請求退稅事件，原告不服高雄市政府中華民國九十二年一月三十日高市
府法一字第０九二０００六一０六號訴願決定，提起行政訴訟。本院判決如左：
    主  文
原告之訴駁回。
訴訟費用由原告負擔。
    事  實
壹、事實概要：
    緣原告於民國（下同）九十年四月十九日購買坐落高雄市○○區○○段一四二之
    六地號土地，同年月二十七日完成所有權移轉登記，嗣於九十一年五月二十八日
    受贈其配偶蔡方正所有坐落高雄市○○區○○段二小段四六三之七地號土地，應
    有部分萬分之一一三六（下稱系爭土地），復於同年六月二日訂立買賣契約，將
    系爭土地出售予訴外人蘇建福，並於同年七月二日辦竣所有權移轉登記在案，被
    告乃按一般買賣，予以課徵土地增值稅新台幣（下同）二一八、八四八元，原告
    嗣於同年月十一日依土地稅法第三十五條第一項第一款規定，向被告所屬楠梓分
    處申請退還該筆土地增值稅，惟經該分處審核結果，以原告係屬二次取得土地後
    ，再出售第二次取得之土地，與上開法律規定不符，而予以否准。原告不服，提
    起訴願，遭決定駁回，遂提起本件行政訴訟。
貳、兩造聲明：
一、原告未於言詞辯論期日到場，惟據其以前到庭及準備書狀聲明求為判決：
（一）訴願決定及原處分均撤銷。
（二）被告應退還原繳納之土地增值稅。
二、被告聲明求為判決：原告之訴駁回。
參、兩造之爭點：
甲、原告未於言詞辯論期日到場，惟據其以前到庭及提出之書狀主張：
一、原告申請「重購退稅」係依土地稅法第三十五條規定，先於九十年四月十九日購
    買坐落高雄市○○區○○段一四二之六地號土地，並於同年月二十七日完成所有
    權移轉登記，嗣後於九十一年六月二日出售其名下之系爭土地，屬於二年內先購
    後售之情事，依法得申請退還已納之土地增值稅。今被告以原告取得系爭土地時
    ，僅係受贈配偶之土地再出售，核為二次取得土地後再出售，故不得主張之，駁
    回原告之申請，自有違誤。
二、原告於九十年四月二十七日即先購買並持有供自用住宅使用之土地，非被告所認
    定之情事，即原告係先購後售，毋庸置疑，惟被告以財政部八十八年九月七日台
    財稅字第八八一九四一四六五號函釋為由，駁回原告之申請，係錯用法令，按前
    述函釋係針對先受贈配偶土地後再出售，出售後再自行購買而言，非原告之情事
    。原告出售土地時已持有自用住宅用地，符合土地稅法第三十五條之立法意旨。
三、退一步言，司法院釋字第五二五號解釋亦針對「信賴保護」作出解釋，即信賴保
    護原則攸關憲法上人民權利之保障，故行政法規之廢止或變更亦有其適用。今被
    告以一紙行政命令之施行，進而推翻人民因信賴土地稅法之規定，致使原告權益
    受損，實有違反「信賴保護」原則，又原告係信賴土地稅法第三十五條之規定，
    依法自受保護，縱被告認定違反財政部函釋，但稅捐稽徵法第四十八條之三亦規
    定應適用最有利於納稅義務人之法律。即原告如不符合重購退稅規定，亦應仍可
    主張「自用住宅優惠土地增值稅」之申請，然被告非但未考慮原先之權益，且忽
    略財政部九十一年八月七日台財稅字第０九一０四五四九０二號函令，主動通知
    原告改辦，駁回原告之申請，實有視人民權利於不顧。
乙、被告主張之理由：
一、按土地稅法第三十五條有關重購自用住宅用地退還原已繳納土地增值稅規定之立
    法意旨，在於考量土地所有權人因住所遷移等實際需要，須出售原有自用住宅用
    地，為避免因課徵土地增值稅，降低其重購土地之能力，乃准就其已納土地增值
    稅額內，退還其不足支付新購土地地價之數額。故該條第一項第一款規定，係以
    土地所有權人於出售原有自用住宅用地後，另行購買土地仍作自用住宅用地為要
    件。經查，本件原告於九十年四月十九日訂約購買高雄市○○區○○段一四二之
    六地號土地一筆，並於同年月二十七日完成所有權移轉登記，原告於取得該土地
    時其名下並無自用住宅用地。嗣於九十一年五月二十八日始由其配偶蔡方正贈與
    取得高雄市○○區○○段二小段四六三之七地號土地，應有部分萬分之一一三六
    ，旋即於同年六月二日訂約出售，同年七月二日完成所有權移轉登記。依財政部
    八十八年九月七日台財稅字第八八一九四一四六五號函釋，本件原告同屬二次取
    得土地後（即九十年四月二十七日第一次取得新光段一四二之六地號土地、九十
    一年五月二十八日第二次取得楠梓區○○段○○段四六三之七地號土地），再出
    售第二次取得之土地，自無土地稅法第三十五條重購土地退還原已繳納土地增值
    稅規定之適用至明。次查，主管機關基於職權因執行特定法律之規定，得為必要
    之釋示，以供本機關或下級機關所屬公務員行使職權時之依據，經司法院釋字第
    四０七號著有解釋。查上開財政部函示，係主管機關基於職權所為之解釋，旨在
    闡明法條之真意，使條文規定為正確之適用，符合土地稅法第三十五條之立法意
    旨，於租稅法律主義及公平原則無違，與憲法保障人民財產權之本旨，自無牴觸
    。原告訴稱：「該函釋係針對先受贈配偶土地後再出售，出售後再自行購買而言
    」，原告顯對該函釋有所誤解，被告尚無錯用法令之情事。
二、又被告依土地稅法第三十五條立法意旨，駁回原告申請，乃係依法行政，原告對
    該錯誤認知與信賴保護原則無關。末查，稅捐稽徵法第四十八條之三，係對「裁
    罰適用從新從輕原則」之規定，而本件係對原告申請重購退稅未合規定駁回之處
    分，既非裁罰案件，自無該法條之適用，原告顯對稅捐稽徵法第四十八條之三之
    規定亦有所誤解。且原告出售高雄市○○區○○段二小段四六三之七地號土地，
    未註明「自用住宅」字樣，被告按一般用地稅率核課土地增值稅，繳納期間自九
    十一年六月十一日至九十一年七月十日止，原告於繳納期間屆滿前，未向被告補
    申請按自用住宅用地稅率核課土地增值稅，依土地稅法第三十四條之一第一項規
    定，自不得再補行申請依自用住宅用地稅率課徵土地增值稅，又財政部九十一年
    八月七日台財稅字第０九一０四五四九０二號函，係規範「土地所有權人出售自
    用住宅用地『土地增值稅繳納期間屆滿前』，已申請依土地稅法第三十五條退還
    土地增值稅」之案件，惟原告於九十一年七月十一日始申請退稅，自無該函之適
    用。
三、另原告非土地稅法第三十四條之一第二項「依規定由權利人單獨申報土地移轉現
    值或無須申報土地移轉現值之案件」，故尚無被告應主動通知補辦申請按自用住
    宅用地稅率課徵土地增值稅規定之適用，原告對財政部九十一年八月七日台財稅
    字第０九一０四五四九０二號函顯亦有所誤解。
    理  由
甲、程序方面：
一、本件原告經合法通知，無正當理由而未於言詞辯論期日到場，核無行政訴訟法第
    二百十八條準用民事訴訟法第三百八十六條所列各款情形，爰依被告聲請由其一
    造辯論而為判決。
二、又原告因重購自用住宅用地而申請退還已繳納土地增值稅，遭被告否准，而起訴
    請求被告「退還原繳納之土地增值稅」，係請求被告作成退稅之授益行政處分，
    故本件性質上為一課予義務訴訟（行政訴訟法第五條第二項），合先敘明。
乙、實體方面：
一、按「土地所有權人於出售土地或土地被徵收後，自完成移轉登記或領取補償地價
    之日起，二年內重購土地合於左列規定之一，其新購土地地價超過原出售土地地
    價或補償地價，扣除繳納土地增值稅後之餘額者，得向主管稽徵機關申請就其已
    納土地增值稅額內，退還其不足支付新購土地地價之數額：一、自用住宅用地出
    售或被徵收後，另行購買未超過三公畝之都市土地或未超過七公畝之非都市土地
    仍作自用住宅用地者。‧‧‧」土地稅法第三十五條第一項第一款定有明文。又
    「按土地稅法第三十五條有關重購自用住宅用地退還原已繳納土地增值稅規定之
    立法意旨，在於考量土地所有權人因住所遷移等實際需要，必須出售原有自用住
    宅用地，而另於他處購買自用住宅用地，為避免因課徵土地增值稅，降低其重購
    土地之能力，乃准就其已納土地增值稅額內，退還其不足支付新購土地地價之數
    額。故該條第一項第一款規定，係以土地所有權人於出售原有自用住宅用地後，
    另行購買土地仍作自用住宅用地為要件。同條第二項有關先購後售，既準用第一
    項之規定，仍應以土地所有權人於購買土地時，已持有供自用住宅使用之土地為
    適用範圍；如土地所有權人未持有供自用住宅使用之土地，僅係單純購買土地，
    嗣後再購買或自其配偶受贈他筆土地後再出售，核其情形係二次取得土地後再出
    售第二次取得之土地，與上開條文規定先售後購或先購後售，應以已持有自用住
    宅用地之立法意旨不合，應無土地稅法第三十五條重購自用住宅用地退還已繳納
    土地增值稅規定之適用。」亦經財政部於八十八年九月七日以台財稅字第八八一
    九四一四六五號函釋在案，該函為財政部基於職權因執行特定法律之規定，所為
    之釋示，以供本機關或下級機關所屬公務員行使職權時之依據，且未違反土地稅
    法相關意旨，爰予援用。
二、本件原告於九十年四月十九日購買坐落高雄市○○區○○段一四二之六地號土地
    ，同年月二十七日完成所有權移轉登記，嗣於九十一年五月二十八日受贈其配偶
    蔡方正所有坐落高雄市○○區○○段二小段四六三之七地號土地，復於同年六月
    二日將上開四六三之七地號土地出售予訴外人蘇建福，並於同年七月二日辦竣所
    有權移轉登記在案，被告乃按一般買賣，予以課徵土地增值稅二一八、八四八元
    等情，為兩造分別陳明在卷，復有各該土地登記謄本、土地增值稅繳款書等影本
    附原處分卷可稽，洵堪認定。而原告提起本件訴訟係以：其申請土地增值稅自用
    住宅用地重購退稅係依土地稅法第三十五條規定，其於九十年四月十九日購買左
    營區○○段一四二之六地號土地，並於同年月二十七日完成所有權移轉登記，嗣
    於九十一年六月二日出售其受贈之系爭土地，屬於二年內先購後售之情事，依法
    得申請退還已納之土地增值稅，被告所屬楠梓分處以其僅係受贈配偶之土地再出
    售，核為二次取得土地後再出售，故不得主張退稅，駁回原告之申請，自有違誤
    等語，資為爭執。
三、經查，原告先購買左營區○○段一四二之六地號土地後，再取得其配偶蔡方正贈
    與之系爭土地，嗣後又將系爭土地售與訴外人蘇建福乙節，核與首揭財政部八十
    八年九月七日台財稅字第八八一九四一四六五號函釋「二次取得土地後，再出售
    第二次取得之土地」情形相符，則被告依上開財政部函釋意旨，否准原告退稅之
    申請，並無不合。原告主張其申請土地增值稅自用住宅用地重購退稅，符合土地
    稅法第三十五條之規定云云。然該法條有關重購自用住宅用地退稅之立法意旨，
    在於考量土地所有權人因住所遷移等實際需要，必須出售原有自用住宅用地，而
    另於他處購買自用住宅用地，為避免因課徵土地增值稅降低其重購土地之能力，
    乃准就其已納土地增值稅額內，退還其不足支付新購土地價額之數額。原告二次
    取得土地後，再出售第二次取得之土地，顯與上情不符。原告主張其係先購後售
    自用住宅用地云云，惟依前揭土地稅法第三十五條之立法意旨，所謂「先購後售
    」應係指雖先購買自用住宅用地，但其後所出售之自用住宅用地，係在購地之時
    即已持有之原自用住宅用地，然本件原告購買左營區○○段一四二之六地號土地
    時，並未持有任何自用住宅用地，系爭土地係嗣後因其配偶贈與而取得，即與土
    地稅法第三十五條第一項第一款規定不符，自不得請求退還已納之土地增值稅。
    是原告認其出售系爭土地得適用上開法律規定退稅，並主張信賴保護及應適用最
    有利於納稅義務人之法律云云，顯不可採。
四、又原告主張系爭土地縱不符合重購退稅之規定，亦可申請自用住宅優惠土地增值
    稅，被告應依財政部九十一年八月七日台財稅字第０九一０四五四九０二號函，
    主動通知原告申請等語。惟查，本件原告係申請土地增值稅自用住宅用地重購退
    稅，被告所屬楠梓分處以不符土地稅法第三十五條第一項第一款之規定，而為否
    准之處分，原告提出之訴願書，亦僅對重購退稅之否准處分不服，故本件爭訟之
    行政處分僅限於上開重購退稅之否准處分，原告起訴另主張系爭土地得申請按自
    用住宅稅率課徵土地增值稅，被告亦有主動通知之義務云云，因此部分爭議非屬
    本件原處分之範圍，自應由原告另行向被告申請，如有爭議再循行政爭訟程序救
    濟，其未經申請即逕行起訴主張，程序已有未合。再按「土地所有權人申請按自
    用住宅用地稅率課徵土地增值稅，應於土地現值申報書註明自用住宅字樣，並檢
    附戶口名簿影本及建築改良物證明文件；其未註明者，得於繳納期間屆滿前，向
    當地稽徵機關補行申請，逾期不得申請依自用住宅用地稅率課徵土地增值稅。土
    地所有權移轉，依規定由權利人單獨申報土地移轉現值或無須申報土地移轉現值
    之案件，稽徵機關應主動通知土地所有權人，其合於自用住宅用地要件者，應於
    收到通知之次日起三十日內提出申請，逾期申請者，不得適用自用住宅用地稅率
    課徵土地增值稅。」土地稅法第三十四條之一定有明文。而財政部上開台財稅字
    第０九一０四五四九０二號函釋亦明示「土地所有權人出售自用住宅用地於土地
    增值稅繳納期間屆滿前，已申請依土地稅法第三十五條規定退還土地增值稅，惟
    於接獲否准重購退稅公文時已逾該繳納期間，致未能及時申請按自用住宅用地稅
    率課徵土地增值稅者，基於保障納稅義務人之權益，應准其補辦申請．．．。」
    該函釋係重申於土地增值稅繳納期間屆滿前，申請重購退稅者，事後經稅捐稽徵
    機關否准重購退稅，始得准其補辦申請按自用住宅用地稅率課徵土地增值稅，至
    於申請重購退稅已逾土地增值稅之繳納期間者，自無該函釋之適用。查，系爭土
    地土地增值稅（土地現值）申報書並未註明自用住宅字樣，亦未於繳納期間屆滿
    前，向被告補行申請，則依土地稅法第三十四之一條第一項規定，原告已不得申
    請依自用住宅用地稅率課徵系爭土地之土地增值稅。另系爭土地申報現值係由原
    告與買受人蘇建福共同申報按申報當期每平方公尺土地公告現值三０、０００元
    計課，核與土地稅法第三十四之一條第二項規定須由權利人單獨申報土地移轉現
    值或無須申報土地移轉現值之情形並不相同，被告自無依該條項規定主動通知原
    告得申請依自用住宅用地稅率課徵土地增值稅之義務；又系爭土地增值稅繳納期
    間，係自九十一年六月十一日至同年七月十日止，原告卻於九十一年七月十一日
    始向被告申請重購退稅，此有土地增值稅繳款書及高雄市土地增值稅自用住宅用
    地重購退稅申請書等影本附原處分卷足稽，其於系爭土地增值稅繳納期間屆滿後
    ，始申請重購退稅，自無財政部上開台財稅字第０九一０四五四九０二號函釋之
    適用。是原告上開主張，亦不可採。
五、綜上所述，原告之主張，既不足取。從而，被告所屬楠梓分處以系爭土地不符合
    土地稅法第三十五條第一項第一款規定，予以否准原告退還土地增值稅之申請，
    其認事用法，洵無違誤，訴願決定予以維持，亦無不合。原告起訴意旨求為撤銷
    ，並請求被告退還系爭土地已繳納之土地增值稅，為無理由，應予駁回。
六、據上論結，本件原告之訴為無理由，爰依行政訴訟法第二百條第二款、第九十八
    條第三項前段、第二百十八條、民事訴訟法第三百八十五條第一項前段，判決如
    主文。
中      華      民      國    九十二    年      八      月      十一    日
                              高雄高等行政法院第一庭
                                          審判長法官  陳光秀
                                          法      官  楊惠欽
                                          法      官  李協明
右為正本係照原本作成。
如不服本判決，應於判決送達後二十日內向本院提出上訴書狀，其未表明上訴理由者
，應於提起上訴後二十日內向本院提出上訴理由書（須按對造人數附繕本）；如於本
判決宣示或公告後送達前提起上訴者，應於判決送達後二十日內補提上訴理由書（須
附繕本）。未表明上訴理由者，逕以裁定駁回。
提起上訴應預繳送達用雙掛號郵票七份（每份三十四元）。
中      華      民      國    九十二    年      八      月      十一    日
                                          法院書記官  蔡玫芳


司法院資訊處製作；財團法人民間司法改革基金會備份。
